【裁判字號】    89,易,2091
【裁判日期】    900919
【裁判案由】    業務侵占
【裁判全文】
臺灣臺北地方法院刑事判決                        八十九年度易字第二九一號
    公  訴  人  臺灣臺北地方法院檢察署檢察官
    被      告  丙○○
    選任辯護人  孫銘豫
                邱榮英
    被      告  甲○○
    選任辯護人  凌見臣
右列被告因業務侵占案件，經檢察官提起公訴（八十八年度偵字第一九六三二號），
本院判決如左：
    主      文
丙○○、甲○○均無罪。
    理      由
一、公訴意旨略以：丙○○係位於台北市○○街四六號五樓之一富達旅行社股份有限
    公司（下稱富達公司）台北分公司之副總經理，甲○○則係該分公司之會計，二
    人竟意圖為自己不法之所有，基於共同之概括犯意聯絡，於民國八十七年八月間
    ，多次利用職務上經手帳款之機會，侵占客戶所給付之團費新台幣（下同）一百
    零五萬一千六百二十九元、應支付香港名馬旅運有限公司及香港寶捷旅行社之團
    費總計五十六萬七千一百零五元、及應付客戶陳皇良、吳寶珠、呂秀美等三人之
    費用合計十萬一千二百元；二人復於八十七年八月三十日將富達台北分公司價值
    四十九萬三千三百元之生財器具、辦公設備搬出辦公室，侵占入己，二人總計共
    侵占富達公司之財物價值二百二十一萬三千二百三十四元，嗣因該分公司之債權
    人及客戶向富達公司請款，始查獲上情，因認被告二人涉有業務侵占罪嫌云云。
二、按犯罪事實應依證據認定之，無證據不得推定其犯罪事實；不能證明被告犯罪者
    ，應諭知無罪之判決，刑事訴訟法第一百五十四條、第三百零一條第一項分別定
    有明文。又事實之認定，應憑真實之證據，倘證據是否真實尚欠明確，自難以擬
    制推測之方法，為其判斷之基礎，而認定犯罪事實之證據係指足以認定被告確有
    犯罪行為之積極證據而言，該項證據自須適合於被告犯罪事實之認定，始得採為
    斷罪資料，最高法院五十三年台上字第六五六號、二十九年上字第三一○五號著
    有判例可資參照。況告訴人之告訴，係以使被告受刑事訴追為目的，是其陳述是
    否與事實相符，仍應調查其他事實以資審認，始得為不利被告之認定，最高法院
    亦有五十二年台上字第一三○○號判例足參。次按，侵占罪之成立，以擅自處分
    自己持有之他人所有之物，或變易持有之意為所有之意，而逕為所有人之行為，
    為其構成要件，雖行為之外形各有不同，要必具有不法所有之意思，方與本罪構
    成之要件相符，最高法院十九年上字第一○五二亦著有判例可稽。再按，刑法上
    之侵占罪，須持有人變易其原來之持有意思而為不法所有之意思，始能成立，如
    僅將持有物延不交還或有其他原因致一時未能交還，既缺乏主觀要件，即難遽以
    該罪相繩，最高法院二十三年上字第一九一五號、六十八年台上三一四六號並均
    著有判例可資參照。
三、本件公訴人認被告二人涉有業務侵占罪嫌，無非係以告訴人富達公司於偵查中之
    指訴；且證人即富達公司台北分公司之股東乙○○亦證稱：「公司股東間都不了
    解台北分公司經營帳目實際情況，丙○○也始終提不出明細表，我認為他帳目交
    待不清楚，嗣後也發生國外收不到我們團費情事。」等情；再者，被告等復未能
    交待上開團費、辦公室之生財器具、辦公室設備等之去向，而甲○○亦不否認曾
    參與搬遷公司之生財設備、辦公設備等；又參以被告二人於偵查中，雖提出公司
    之會計帳冊，但對於告訴人所質疑之處，均無法作完整合理之說明，此有告訴人
    提出之質疑意見書二紙在卷可憑；此外，並有團費明細表傳真函影本一紙、資產
    表影本一紙、切結書影本三件、富邦銀行提存記錄單及簽帳單影本一紙、及公司
    設備均已搬遷現場之照片九張，為其主要論據。
四、訊據被告丙○○、甲○○堅決否認有右揭犯行，被告丙○○辯稱：（一）伊全權
    負責告訴人公司台北分公司之全部業務及財務等相關事務，因而伊自有權為告訴
    人台北分公司之營運而處理資產，至其處理，縱然不利於告訴人公司，則屬處理
    業務是否妥適之問題，尚難僅以處理業務之結果不利告訴人公司，遽行推論有不
    法意圖；（二）告訴人公司自八十六年九月經營到八十七年七月間，總計虧損二
    百零二萬二千三百三十一元，淨值總額則為負一百二十四萬二千三百三十一元，
    是告訴人公司台北分公司並無任何資產可資分配，伊又如何侵占公司收入之相關
    團費；（三）關於伊處理告訴人公司生財器具之行為，因為伊既然能全權處理相
    關業務，是在告訴人台北分公司資產已呈負數，嚴重虧損並面臨股東不願繼續增
    資且不共同清算公司資產之情況下，伊為避免公司虧損繼續擴大而了結現務出售
    生財器具，並將區區所得數萬元支付應付帳款之行為，並無不妥；（四）第一、
    二次帳冊為不具會計專業背景之伊與會計即同案被告甲○○所作，因欠缺專業，
    以致不是非常完整及明確，衡屬事理之常，是告訴人僅斷章取義以其中部分內容
    質疑，而故意忽略其他有利伊部分，而且告訴人既自台北分公司成立起即全權委
    任伊經營全部業務，是若伊真有告訴人所指帳證不清甚或侵占情事，告訴人在每
    月均可查帳之情況下，早就應提出異議要求伊說明或終止委任，根本不可能於台
    北分公司經營不下去要結束營業時，始發現伊有侵占情事，可見告訴人以全部帳
    證資料中挑取有利告訴人之部分資料指認伊侵占，尚不足取；（五）而關於部分
    原始傳票編製粗糙、傳票不齊部分，縱屬事實，亦僅能證明伊及會計甲○○製作
    傳票有所疏失而已；（六）至於股東往來及借款過多、利息支出過高部分，此乃
    因伊與告訴人合夥成立台北分公司時，但實際現金出資僅有一百四十三萬二千元
    ，其餘以生財器具抵充，加以從事旅行社生意，都是先付機票款，所需現金甚多
    ，以實收資本百萬餘元，扣房租押金、觀光局保證金等初期開辦費用，所餘有限
    ，所以自一開始即有向外貸款週轉益加困難，此等告訴人均知之甚詳，此亦屬伊
    受託經營是否得當問題，尚難以產生虧損之結果，而認定伊有侵占等語；被告甲○○則辯稱：（一）伊僅係擔任富達公司台北分公司之記帳會計，就富達公司款
    項之進出並無決定之權，係全然依台北分公司實際負責人丙○○、經理戊○○之
    指示批准，就公司款項之收支而為記載；（二）伊於八十六年十月三日至富達公
    司台北分公司任職會計，至八十七年八月三十日離職，伊所任職務，係依該公司
    之收支，登載傳票，經公司實際負責人丙○○、經理戊○○覆核後，再予記帳，
    伊就公司之任何收支並無任何處理之權限；（三）伊自八十七年一月十二日起至
    八十七年八月三十日止，因丙○○表示公司經營週轉所需，前後共貸予公司多次
    款項，金額高達一百二十二萬五千八百十一元，伊係因為丙○○表示公司週轉所
    需，方向人調借而貸予款項，而上開款項，富達公司亦尚有四十五萬四千一百十
    九元未為清償，若伊確曾侵占公司款項，則斷不可能再貸予公司款項；（四）伊
    自始至終從未陳述曾於八十七年八月三十日參與搬遷公司生財器具、辦公設備，
    且伊於八十七年八月三十日係至公司上班，因公司結束營業，而至公司收拾文件
    ，伊並未參與搬遷公司生財器具、辦公設備，亦不知前開物品搬至何處等語。
五、經查：
甲、被告丙○○部分：
（一）被告丙○○與告訴人富達公司、案外人乙○○、丁○○等於八十六年九月間，
      由富達公司出資五十萬元、乙○○出資二十五萬元、丁○○出資二十五萬元，
      被告丙○○個人出資一百萬元，成立富達公司台北分公司，並由被告丙○○全
      權負責富達公司台北分公司全部之業務及財務等相關事務，故其形式上名稱雖
      為富達公司台北分公司，但實際上應為類似合夥之性質事實，已據告訴代理人
      指明，核與證人乙○○於偵、審中證述相符（八十八年偵字第二六五０號第三
      三頁、本院九十年一月十日訊問筆錄）。
（二）富達公司台北分公司於八十六年九月到八十七年八月間結束營業後，並無與告
      訴人富達公司結算，此為被告丙○○以及告訴人所不爭執，而富達公司台北分
      公司從開始營業至終止經營總計經營十個月期間，其時間雖然不甚長，但其應
      有收入以及支出二大部分，此有被告丙○○所提出之資產負債表、收支日報表
      、會計憑證可憑，然詳遍全卷公訴人並未提出富達公司台北分公司在上述期間
      所有收入以及支收之帳冊資料，縱使被告丙○○未將客戶所給付之團費一百零
      五萬一千六百二十九元、應支付香港名馬旅運有限公司及香港寶捷旅行社之團
      費總計五十六萬七千一百零五元、及應付客戶陳皇良、吳寶珠、呂秀美等三人
      之費用合計十萬一千二百元，交付於告訴人，且嗣後由告訴人墊付上開款項，
      並且舉出團費明細表傳真函、資產負債表、富邦銀行提存紀錄單、切結書、簽
      帳單為證，然上開資料亦僅能證明富達公司台北分公司有此資產或帳目上有如
      此之收入，但並不能以告訴人墊付上開費用或帳目上有如此之記載，即認為被
      告丙○○有何不法意圖及有侵占行為。
（三）又被告丙○○辯稱：富達公司台北分公司自八十六年九月經營到八十七年七月
      間，總計虧損二百零二萬二千三百三十一元，淨值總額則為負一百二十四萬二
      千三百三十一元，此有被告所提出委請會計師所做之資產負債表、收支日報表
      等件在卷可稽，是告訴人台北分公司並無任何資產可資分配，被告丙○○又如
      何侵占告訴人公司收入之相關團費，公訴人僅舉部分團費收入，並且質疑被告
      丙○○無法明確交代去向，以及部分帳目編制是否妥當，且對於告訴人質疑之
      處，做完整合理之說明，即指被告丙○○侵占該項收入，顯然有以「無證據而
      以被告反證不能成立執為認定事實」之論據，故此公訴人此部分之理由，顯然
      無據。
（四）再被告丙○○處理富達公司台北分公司生財器具以及辦公設備，如前所述被告
      丙○○既能全權處理相關業務，是在富達公司台北分公司結束營業時，被告丙○○將上開生財設備以及辦公設備了結現務出售，為被告丙○○之權限，而在
      此公訴人並無提出證據證明被告丙○○將上述生財設備所出售之金額，歸為己
      有，或支付富達公司台北分公司之債務，故並不能僅以被告丙○○出售生財器
      具，憑空推論被告丙○○有侵占行為。
（五）關於被告丙○○於本院調查時所提出之第一、二次帳冊，為不具會計專業背景
      之被告丙○○與同案被告甲○○所製作，因欠缺專業，帳目處理難免有誤，而
      後被告丙○○再委請會計師，就目前所留帳冊資料全部重新整理並製作第三次
      帳冊資料，是以第三次帳冊即相當於第一、二次帳冊之補正，與常理相符，究
      不得以此遽認被告丙○○有何不法所有之意圖。
（六）被告丙○○稱因與告訴人合夥成立台北分公司時，雖然股本有一百九十七萬元
      ，但實際現金出資僅有一百四十三萬二千元，其餘以生財設備抵充，加以從事
      旅行社，所需現金甚多，故一開始即有向外貸款週轉之必要，故有借款之必要
      等語，如前所述被告丙○○負責富達公司台北分公司財務以及業務，其資金運
      用以及借貸有其權限，告訴人僅質疑被告丙○○借款過多、利息支出過高，但
      並無具體指明被告丙○○之借款以及支出利息之行為，有何符合業務侵占之構
      成要件，亦不得以此即認被告丙○○有何侵占行為。
（七）告訴人於偵查、本院審理時雖一再指訴被告丙○○業務侵占，惟未提出具體之
      證據以供調查，又查無證據足以證明其陳述與事實相符，自不得以其指訴遽認
      被告丙○○犯罪。
乙、被告甲○○部分：
（一）經查被告甲○○係於八十六年十月三日至富達公司台北分公司任職會計，至八
      十七年八月三十日離職，被告甲○○所任職務，就富達公司台北分公司之款項
      之進出無決定之權利，而應係經富達公司台北分公司之實際負責人丙○○、經
      理戊○○覆核後，再予記帳，此經同案被告丙○○所自承，且依被告丙○○所
      提出轉帳傳票上製單人以及登帳人為被告甲○○之簽章，而核准人為經理戊○○之簽章，亦可證明被告甲○○僅為單純記帳，並無決定權利，此有被告丙○○提出之會計憑證可稽，故被告甲○○辯稱伊對款項收支並無任何決定權，應
      堪採信，而公訴人僅以被告甲○○記載帳冊行為，即認定被告甲○○有侵占行
      為，顯然無據。
（二）再被告甲○○自八十七年一月十二日至八十七年八月十三日，因同案被告丙○○表示公司經營週轉所需，前後貸予富達公司台北分公司多次款項，金額為一
      百二十二萬五千八百十一元，而上開款項富達公司台北分公司尚有四十五萬四
      千一百十九元未為清償，此有被告甲○○富邦銀行存摺明細以及借貸明細表各
      一份附卷可稽，顯見被告甲○○若有侵占公司款項，則被告甲○○則豈有可能
      再貸予公司款項？故被告甲○○是否有侵占犯行，顯有疑義。
（三）又被告甲○○於偵查以及本院審理時並未陳述曾於八十七年八月三十日參與搬
      遷公司生財器具、辦公設備，而公訴意旨認為被告甲○○承認上情，顯然與事
      實不符，此有歷次偵查筆錄以及本院審理筆錄可稽，而同案被告丙○○亦稱：
      被告甲○○雖知情要賣生財器具，但是公司由伊決定，要如何處份伊有權利，
      且賣得錢甲○○並不知情等語（參九十年八月八日本院訊問筆錄），故被告甲○○是否共同侵占前開物品，顯有疑義。
（四）再如前所述告訴人於偵查、本院審理時雖一再指訴被告丙○○以及甲○○共同
      業務侵占，惟未提出具體之證據以供調查，又查無證據足以證明其陳述與事實
      相符，自不得以其指訴遽認被告甲○○犯罪。
六、 綜上所述，被告二人辯稱無侵占犯行，應堪採信此外，查無其他積極確切之證
     據足以證明被告二人有犯罪之情事，既不能證明被告二人犯罪，揆諸前揭條文
     規定及判例意旨，依法應諭知被告無罪之判決。
據上論斷，應依刑事訴訟法第三百零一條第一項，判決如主文。
本案經檢察官薛中興到庭執行職務
中      華      民      國    九十  年      九     月       十九        日
                                      臺灣臺北地方法院刑事第三庭
                                          法  官  陳  德  民
右正本證明與原本無異。
如不服本判決，應於判決送達後十日內，向本院提出上訴狀。
                                          書記官  楊  秋  鈴
中      華      民      國    九十  年      九     月       十九        日


司法院資訊處製作；財團法人民間司法改革基金會備份。
